ACORDAO-COMPLETO-2525362

ACÓRDÃO 1553/2022 ATA 7/2022 - PRIMEIRA CÂMARA

VISTOS, relatados e discutidos estes autos que tratam de pedidos de reexame interpostos pelas ex-servidoras Sulamita Lima de Oliveira e Rejane Pires Cavalcante Rebelo em face do Acórdão 2444/2021-TCU-Primeira Câmara, por meio do qual esta Corte de Contas considerou ilegais os atos de concessão de aposentadoria emitidos em favor das recorrentes;
ACORDAM os ministros do Tribunal de Contas da União, reunidos em Sessão da 1ª Câmara, ante as razões expostas pelo Relator e com fundamento nos arts. 33 e 48 da Lei 8.443/1992, em:
9.1. conhecer dos presentes pedidos de reexame para, no mérito, negar-lhes provimento;
9.2. encaminhar cópia desta deliberação às recorrentes e ao Tribunal Regional Eleitoral do Ceará.

Pedido de reexame interposto em face de decisão que considerou ilegais os atos de concessão de aposentadoria emitidos em favor das recorrentes.

Primeira Câmara

Tribunal Regional Eleitoral do Ceará.

3. Recorrentes: Sulamita Lima de Oliveira (XXX.166.433-XX); Rejane Pires Cavalcante Rebelo (XXX.589.803-XX).

13.1. Ministros presentes: Walton Alencar Rodrigues (Presidente), Vital do Rêgo (Relator) e Jorge Oliveira.
13.2. Ministro-Substituto convocado: Augusto Sherman Cavalcanti.

VITAL DO RÊGO

Ministro Walton Alencar Rodrigues.

Adoto como relatório, com os devidos ajustes de forma, a instrução elaborada no âmbito da Secretaria de Recursos (peça 42) , com a qual se manifestou de acordo o corpo gerencial daquela unidade técnica especializada (peça 43) , a seguir transcrita:
INTRODUÇÃO
1.	Trata-se de pedidos de reexame (peças 15 e 21) , interpostos pelas Sras. Rejane Pires Cavalcante Rebelo e Sulamita Lima de Oliveira, contra o Acórdão 2444/2021-TCU-Primeira Câmara, que teve como relator o Excelentíssimo Senhor Ministro Walton Alencar Rodrigues.
1.1.	A deliberação recorrida apresenta o seguinte teor:
VISTOS, relatados e discutidos estes autos em que se examina os atos de concessão de aposentadoria de Rejane Pires Cavalcante Rebelo e de Sulamita Lima de Oliveira, ex-servidoras do Tribunal Regional Eleitoral do Ceará:
ACORDAM os Ministros do Tribunal de Contas da União, reunidos em sessão da Primeira Câmara, ante as razões expostas pelo Relator, em:
9.1. considerar ilegais os atos de concessão de aposentadoria de Rejane Pires Cavalcante Rebelo e de Sulamita Lima de Oliveira e negar seus registros;
9.2. dispensar o ressarcimento das quantias indevidamente recebidas de boa-fé, consoante o disposto no Enunciado 106 da Súmula da Jurisprudência do TCU;	
9.3 determinar, com fundamento no art. 4º, inciso I, da Resolução TCU 315/2020, ao Tribunal Regional Eleitoral do Ceará que: 
9.3.1 retifique as parcelas de quintos/décimos, no prazo de 15 (quinze) dias, contados da ciência dessa decisão, permitindo apenas a incorporação de 2/5 da FC-4 e 1/10 da FC-5 para Sulamita Lima de Oliveira e de 1/10 da FC-6 para Rejane Pires Cavalcante Rebelo, sujeitando-se a autoridade administrativa omissa à responsabilidade solidária, uma vez que o seu pagamento da forma como foi deferido viola as regras das Leis 8.911/1994 e 9.624/1998;
9.3.2 promova o destaque das parcelas de quintos/décimos incorporadas com amparo em funções comissionadas exercidas entre 8/4/1998 a 4/9/2001 e transforme-as em "Parcela Compensatória" a ser absorvida por quaisquer reajustes futuros, consoante decidido pelo STF no RE 638.115/CE;
9.3.3 emita novos atos de aposentadoria e submeta-os a registro deste Tribunal no prazo de 30 (trinta) dias, após corrigida as falhas que ensejaram na ilegalidade dos atos; 
9.3.4 comunique as interessadas do teor desta decisão, no prazo de 30 (trinta) dias, alertando-as de que o efeito suspensivo proveniente da interposição de eventuais recursos não as exime da devolução dos valores percebidos indevidamente após a respectiva notificação, caso os recursos não sejam providos; 
9.3.5 no prazo de 30 (trinta) dias, contados da ciência da decisão, envie a este Tribunal documentos comprobatórios de que as interessadas estão cientes do julgamento deste Tribunal (grifos acrescidos) .
HISTÓRICO
2.	As aposentadorias das recorrentes foram julgadas ilegais, em virtude da inclusão indevida nos proventos da vantagem relativa a quintos decorrentes de exercício de função comissionada após o advento da Lei 9.624/1998. Demais disso, há a necessidade de retificação, considerando ser possível apenas a incorporação de 2/5 da FC-4 e 1/10 da FC-5 (e não de 2/5 da FC-4 e 1/5 da FC-5) para Sulamita Lima de Oliveira e de 1/10 da FC-6 (e não de 1/5 da FC-6) para Rejane Pires Cavalcante Rebelo.
ADMISSIBILIDADE
3.	O Sar/Serur (peças 17 e 31) , opinou pelo conhecimento dos recursos, nos termos do artigo 48 da Lei 8.443/1992, c/c os artigos 285 e 286, parágrafo único, do RI/TCU, propondo a suspensão dos efeitos dos subitens 9.1, 9.3, 9.3.1, 9.3.2 e 9.3.3 do Acórdão 2444/2021-TCU-Primeira Câmara. O Excelentíssimo Senhor Ministro Vital do Rêgo, mediante despachos de peças 23 e 34 concordou com o Sar/Serur. 
MÉRITO
4.	Constitui objeto do presente recurso definir se é assegurado, nos termos do art. 5º da Lei 9.624/1998, o cômputo do tempo residual de exercício de funções comissionadas existente em 10/11/1997, não empregado para a concessão de quintos, para incorporação de parcela de quintos, com termo final, a qualquer tempo, na data em que o servidor completar o interstício de doze meses.
5. Do tempo residual
5.1. As recorrentes aduzem que o tempo residual de ocupação de funções de confiança e/ou cargos comissionados pode ser utilizada para a incorporação de quintos, com base nos seguintes argumentos:
5.2. Do modo como posto no v. Acórdão do STF (RE 638.115-CE) , inobstante a inconstitucionalidade reconhecida, os quintos incorporados administrativamente e decorrentes do exercício de funções entre a edição da Lei 9.624/1998 e a MP 2.225-48/2001, devem ter os seus pagamentos mantidos, sujeitando-se, apenas, à absorção por meio de reajustes futuros e concedidos a partir da data do julgamento do referido Recurso Extraordinário.
5.3. A Sra. Rejane Pires Cavalcante Rebelo, após análise criteriosa do Tribunal Regional Eleitoral do Ceará e com base na legislação e interpretação vigente à época, teve, por meio de decisão administrativa, reconhecido o direito à incorporação de 1/5 de EC-6, transformado posteriormente em VPNL conforme se observa de seu Processo de Aposentadoria, no qual consta todas as comprovações do exercício da função.
5.4. No que tange à Sra. Sulamita Lima de Oliveira, a Informação nº 097/2017, expedida pela Seção de Aposentadorias e Pensões do TRE/CE, constante do Processo de Aposentadoria da recorrente, e submetido a julgamento por parte dessa eg. Corte de Contas da União, no tópico FUNDAMENTAÇÃO DA APOSENTADORIA, após a demonstração do EXERCÍCIO EM FUNÇÃO COMISSIONADA E CARGO EM COMISSÃO, atesta os quintos incorporados decorrentes do efetivo exercício das funções comissionadas, nos seguintes termos:
 (...) 
2/5 de FC-4 - "Quintos" concedidos de acordo com o artigo 62, 8 2º, da Lei nº 8.112/1990, transformados em VPNI, nos termos do artigo 15 da Lei nº 9.527/1997 (Protocolo nº 15.394/1997 - Ficha nº 2, doc. PAD nº 117920/2017) ; 
 1/5 de FC-5 - "Quintos" concedidos de acordo com o artigo 62, 8 2º, da Lei nº 8.112/1990, transformados em VPNI, nos termos do artigo 15 da Lei nº 9.527/1997 (Protocolo nº 9.704/1998 - Ficha nº 2, doc. PAD nº 117920/2017) ;
 (...) 
Análise:
5.5.	Colhe-se da jurisprudência selecionada do TCU, com arrimo no Acórdão 9746/2021-TCU-Segunda Câmara, o seguinte enunciado: 
É assegurado, nos termos do art. 5º da Lei 9.624/1998, o cômputo do tempo residual de exercício de funções comissionadas existente em 10/11/1997, não empregado para a concessão de quintos, para incorporação de parcela de décimo, com termo final, a qualquer tempo, na data em que o servidor completar o interstício de doze meses, de acordo com a sistemática definida na redação original do art. 3º da Lei 8.911/1994 (grifos acrescidos) .
5.6.	 Essa matéria foi didaticamente tratada pelo Ministro Walton Alencar Rodrigues (Acórdão 4970/2012-TCU-Primeira Câmara) , nos seguintes termos:
No voto condutor da Decisão 925/1999-TCU-Plenário, assim manifestei-me:
O art. 5º, por sua vez, admite o cômputo do tempo residual de exercício de funções comissionadas não empregado, até 10/11/1997, na incorporação de frações, para a concessão da próxima parcela de décimo, até que cada servidor complete o interstício de doze meses.
 (...) 
Entendo que a redação do art. 5º, ao usar a expressão "próxima parcela", refere-se ao termo antecedente "décimos", in verbis: 'Fica resguardado o direito à percepção dos décimos já incorporados, bem como o cômputo do tempo de serviço residual para a concessão da próxima parcela...'. Próxima parcela de décimos, segundo a redação do legislador.
Ao Congresso Nacional cabe disciplinar as relações jurídicas decorrentes de normas constantes de medidas provisórias não convertidas em lei, a teor do parágrafo único do art. 62 da CF. Nesse diapasão, não obstante as normas que cuidaram de décimos não tenham sido convertidas em lei, entendo que quis o legislador ordinário contemplar, com a possibilidade de incorporação de um décimo, os servidores com tempo residual até 10/11/1997, não abrangidos pela concessão de quinto, prevista no art. 3º da Lei 9.624/1998.
Além de lógica, essa interpretação se me apresenta como mais justa, porquanto confere aos servidores com tempo residual maior a vantagem quinto e aos com tempo residual menor a vantagem décimo. De fato, aqueles que completaram o interstício até 8/4/1998 contavam com tempo residual, em 10/11/1997, de no mínimo 216 dias, equivalente a sete meses e seis dias de exercício de função comissionada. Estes e os que contavam com tempo residual ainda maior, se completaram o interstício até 8/4/1998, fazem jus à incorporação de um quinto, os demais têm direito à incorporação de um décimo, a partir da data em que completaram, ou vierem a completar, o interstício de 12 meses.
Exemplificando, um servidor que, em 10/11/1997, tivesse completado quatro quintos, com saldo residual de quatro meses, teria, em 8/4/1998, algo em torno de 9 meses de exercício de função e, portanto, não completaria os cinco quintos, porque não teria perfeito o prazo de doze meses de exercício de função. Seria hipótese de aplicação do art. 5º da Lei 9.624/1998, o servidor ganharia mais um décimo e não um quinto, quando completasse o interstício de doze meses. Agora, se o mesmo servidor tivesse, em 10/11/1997, quatro quintos e saldo residual de, no mínimo, 7 meses e seis dias, ele teria direito à percepção do último quinto, desde que, até 8/4/1998, tivesse completado os doze meses de exercício da função. O raciocínio é exatamente este para todos os casos.
5.7.	Nesse sentir, entende-se que o cômputo do tempo residual de exercício de funções comissionadas existente em 10/11/1997, não empregado para a concessão de quintos, pode ser utilizado para incorporação de parcela de décimo, e não de quintos, como adotado no órgão de origem.
5.8.	Assim, no que tange ao aproveitamento do tempo residual, como a Sra. Sulamita Lima de Oliveira não completou o interstício até 8/4/1998, entende-se que tem direito à 1/10 de FC-5, e não a 1/5 de FC-5. Para maior clareza desta situação fática, traz-se à colação o mapa de funções exercidas pela interessada (peça 2) :
5.9.	Quanto à Sra. Rejane Pires Cavalcante Rebelo, para aproveitamento do tempo residual, como não completou o interstício até 8/4/1998, entende-se que tem direito à 1/10 de FC-6, e não a 1/5 de FC-6. Para maior clareza desta situação fática, traz-se à colação o mapa de funções exercidas pela interessada (peça 3) : 
5.10.	Posta assim a questão, opina-se no sentido de que os argumentos das recorrentes devem ser rejeitados.
CONCLUSÃO
6.	Da análise anterior, conclui-se que é assegurado, nos termos do art. 5º da Lei 9.624/1998, o cômputo do tempo residual de exercício de funções comissionadas existente em 10/11/1997, não empregado para a concessão de quintos, para incorporação de parcela de décimo - e não de quintos -, com termo final, a qualquer tempo, na data em que o servidor completar o interstício de doze meses;
6.1.	Destarte, opina-se pela negativa de provimento dos presentes recurso.
PROPOSTA DE ENCAMINHAMENTO
7.	Ante o exposto, submetem-se os autos à consideração superior, propondo-se, com fundamento no art. 48 da Lei 8.443/1992:
conhecer dos recursos interpostos, para, no mérito, negar-lhe provimento;
b) informar as recorrentes e demais interessados do acórdão a ser proferido, destacando que o relatório e o voto que o fundamentam podem ser acessados por meio do endereço eletrônico www.tcu.gov.br/acordaos. 
2.	O Ministério Público junto ao TCU, representado nos autos pelo Procurador Dr. Marinus Eduardo De Vries Marsico, manifestou-se de acordo com a proposição da unidade técnica, nos termos do parecer de peça 45. 
Eis o Relatório.

Helder Lima de Lucena (OAB/CE 7.195) e outros.

Procurador Marinus Eduardo De Vries Marsico.

APOSENTADORIA. INCORPORAÇÃO DE QUINTOS, POR DECISÃO ADMINISTRATIVA, REFERENTE A FUNÇÕES COMISSIONADAS EXERCIDAS EM PERÍODOS POSTERIORES À VIGÊNCIA DA LEI 9.624/1998, EM DISSONÂNCIA COM A ATUAL JURISPRUDÊNCIA DO STF E DO TCU. INCORPORAÇÃO INDEVIDA DE QUINTOS DECORRENTE DE TEMPO RESIDUAL. ILEGALIDADE DOS ATOS. SUPERVENIÊNCIA DA MODULAÇÃO DE EFEITOS NA DECISÃO PROFERIDA NO RE 638.115/CE. PEDIDO DE REEXAME. ARGUMENTOS INSUFICIENTES PARA A ALTERAÇÃO DO ACÓRDÃO RECORRIDO. NEGATIVA DE PROVIMENTO.

APOSENTADORIA (APOS)

Secretaria de Recursos (Serur).

Apreciam-se, nesta oportunidade, pedidos de reexame interpostos pelas ex-servidoras  Sulamita Lima de Oliveira e Rejane Pires Cavalcante Rebelo em face do Acórdão 2444/2021-TCU-Primeira Câmara, por meio do qual esta Corte de Contas considerou ilegais os atos de aposentadoria emitidos em favor das recorrentes em razão de: (i) cômputo do tempo residual de exercício de funções comissionadas existente em 10/11/1997 para fins de incorporação de quintos, considerando o exercício não contínuo de funções, mesmo após 4/9/2001; (ii) incorporação de quintos, referentes a funções comissionadas exercidas em períodos posteriores à vigência da Lei 9.624/1998, em dissonância com a atual jurisprudência do Supremo Tribunal Federal e deste TCU.
2. No pedido de reexame interposto pelas recorrentes, alega-se, em síntese, que: (i) o tempo residual de ocupação de funções de confiança e/ou cargos comissionados pode ser utilizada para a incorporação de quintos; (ii) inobstante a inconstitucionalidade reconhecida, os quintos incorporados administrativamente e decorrentes do exercício de funções entre a edição da Lei 9.624/1998 e a MP 2.225-48/2001 devem ter os seus pagamentos mantidos, sujeitando-se, apenas, à absorção por meio de reajustes futuros e concedidos a partir da data do julgamento do referido Recurso Extraordinário.
3. A Secretaria de Recursos (Serur) , em seu parecer, propõe que os apelos interpostos pelas recorrentes sejam conhecidos, e no mérito, negado a eles provimento. A unidade instrutiva concluiu, em suma, que "é assegurado, nos termos do art. 5º da Lei 9.624/1998, o cômputo do tempo residual de exercício de funções comissionadas existente em 10/11/1997, não empregado para a concessão de quintos, para incorporação de parcela de décimo - e não de quintos".
4. O Ministério Público junto ao Tribunal (MPTCU) , em sua manifestação regimental, ratificou as conclusões formuladas pela Serur (peça 45) .
II
5. Reforço o entendimento já externado nos despachos de peças 23 e 34 no sentido de que os presentes recursos sejam conhecidos, uma vez preenchidos os requisitos de admissão que regem a espécie. 
6. No tocante à análise de mérito do apelo, registro minha concordância com as conclusões da Serur, ratificadas pelo MPTCU, razão pela qual acolho os pareceres precedentes por seus próprios fundamentos, valendo-me, para tanto, da técnica da motivação per relationem, nos termos do art. 2º, § 3º, do Decreto 9.830, de 10 de junho de 2019, sem prejuízo de tecer os comentários a seguir. 
7. Sobre a possibilidade de incorporação de décimos utilizando tempo residual, vale transcrever o trecho pertinente do voto condutor da Decisão 925/1999-TCU-Plenário, da Relatoria do Min. Walton Alencar Rodrigues:
 (...) 
O art. 5º, por sua vez, admite o cômputo do tempo residual de exercício de funções comissionadas não empregado, até 10/11/1997, na incorporação de frações, para a concessão da próxima parcela de décimo, até que cada servidor complete o interstício de doze meses.
 (...) 
Entendo que a redação do art. 5º, ao usar a expressão "próxima parcela", refere-se ao termo antecedente "décimos", in verbis: 'Fica resguardado o direito à percepção dos décimos já incorporados, bem como o cômputo do tempo de serviço residual para a concessão da próxima parcela...'. Próxima parcela de décimos, segundo a redação do legislador.
Ao Congresso Nacional cabe disciplinar as relações jurídicas decorrentes de normas constantes de medidas provisórias não convertidas em lei, a teor do parágrafo único do art. 62 da CF. Nesse diapasão, não obstante as normas que cuidaram de décimos não tenham sido convertidas em lei, entendo que quis o legislador ordinário contemplar, com a possibilidade de incorporação de um décimo, os servidores com tempo residual até 10/11/1997, não abrangidos pela concessão de quinto, prevista no art. 3º da Lei 9.624/1998.
Além de lógica, essa interpretação se me apresenta como mais justa, porquanto confere aos servidores com tempo residual maior a vantagem quinto e aos com tempo residual menor a vantagem décimo. De fato, aqueles que completaram o interstício até 8/4/1998 contavam com tempo residual, em 10/11/1997, de no mínimo 216 dias, equivalente a sete meses e seis dias de exercício de função comissionada. Estes e os que contavam com tempo residual ainda maior, se completaram o interstício até 8/4/1998, fazem jus à incorporação de um quinto, os demais têm direito à incorporação de um décimo, a partir da data em que completaram, ou vierem a completar, o interstício de 12 meses.
Exemplificando, um servidor que, em 10/11/1997, tivesse completado quatro quintos, com saldo residual de quatro meses, teria, em 8/4/1998, algo em torno de 9 meses de exercício de função e, portanto, não completaria os cinco quintos, porque não teria perfeito o prazo de doze meses de exercício de função. Seria hipótese de aplicação do art. 5º da Lei 9.624/1998, o servidor ganharia mais um décimo e não um quinto, quando completasse o interstício de doze meses. Agora, se o mesmo servidor tivesse, em 10/11/1997, quatro quintos e saldo residual de, no mínimo, 7 meses e seis dias, ele teria direito à percepção do último quinto, desde que, até 8/4/1998, tivesse completado os doze meses de exercício da função. O raciocínio é exatamente este para todos os casos.
8. Diante de tal entendimento, resta claro que o cômputo do tempo residual de exercício de funções comissionadas existente em 10/11/1997, não empregado para a concessão de quintos, pode ser utilizado para incorporação de parcela de décimo, e não de quintos, como adotado no órgão de origem.
9. Além disso, vale mencionar que no julgamento do RE 638.115/CE o Supremo Tribunal Federal (STF) formulou a seguinte tese, em sede de repercussão geral:
Tema 395 - Ofende o princípio da legalidade a decisão que concede a incorporação de quintos pelo exercício de função comissionada no período de 8/4/1998 até 4/9/2001, ante a carência de fundamento legal.
10. Na referida decisão, o STF, a despeito de considerar inconstitucionais as incorporações de quintos referentes ao exercício de funções comissionadas no período de 8/4/1998 até 4/9/2001, modulou a decisão de forma a permitir que, no caso de concessões administrativas, tais parcelas não sejam imediatamente suprimidas dos vencimentos e proventos dos interessados. Nessa situação, a modulação de efeitos conferida pela Suprema Corte permitiu a conversão dos quintos incorporados após 8/4/1998 em parcela compensatória a ser absorvida por quaisquer reajustes e reestruturações futuras.
11. Ocorre que, no caso das recorrentes, a referida modulação não se aplica, uma vez que a incorporação de quintos em questão se deu com base em tempos residuais que levaram em conta, inclusive, períodos posteriores a 4/9/2001, não abarcados pela modulação de efeitos mencionada. Diante de tais argumentos, os recursos interpostos nos presentes autos não são aptos a promover alteração de mérito na decisão recorrida.
Ante o exposto, voto para que seja adotada a minuta de acórdão que ora trago ao exame deste Colegiado.
TCU, Sala das Sessões, em 22 de março de 2022.
Ministro VITAL DO RÊGO 
Relator